【裁判字號】    95,重上更(一),40
【裁判日期】    970115
【裁判案由】    確認法定抵押權不存在
【裁判全文】
臺灣高等法院臺南分院民事判決      95年度重上更(一)字第40號
上  訴  人  乙○○
訴訟代理人  楊銷樺  律師
上  訴  人  金鼎富建設開發有限公司
法定代理人  丁○○
被 上 訴人  兆豐資產管理股份有限公司（即臺灣土地銀行之承
法定代理人  丙○○
訴訟代理人  李慶榮  律師
            孫守濂  律師
當事人間請求排除法定抵押權事件，上訴人對於中華民國91年6
月26日台灣雲林地方法院（89年度重訴字第113號）判決提起上
訴，經最高法院發回更審，本院於96年12月25日言詞辯論終結，
判決如下：
    主      文
上訴駁回。
第二審及發回前之第三審訴訟費用均由上訴人乙○○負擔。
    事實及理由
壹、程序部分：
一、按訴訟繫屬中為訴訟標的之法律關係，雖移轉於第三人，於
    訴訟無影響。但第三人如經兩造同意，得聲請代當事人承當
    訴訟，民事訴訟法第254條第1項定有明文。本件被上訴人台
    灣土地銀行於原審起訴後，嗣將系爭債權移轉與被上訴人兆
    豐資產管理股份有限公司（下稱兆豐公司），此有債權讓與
    證明書、債權讓與公告（本院更1審卷1第74、75頁）附卷可
    考，兆豐公司於本院具狀聲請承當訴訟為被上訴人，經上訴
    人所同意（本院更1審卷1第115頁），於法自無不合，應予
    准許。
二、按訴訟標的對於共同訴訟之各人必須合一確定者，共同訴訟
    人中一人之行為有利益於共同訴訟人者，其效力及於全體；
    不利益者，對於全體不生效力，民事訴訟法第56條定有明文
    。查本件上訴人乙○○曾對原審共同被告金鼎富建設開發有
    限公司（下稱金鼎公司）就系爭工程債款起訴確認對系爭建
    物有法定抵押權存在，獲得原審勝訴判決（原審88年度重訴
    字第101號），業經確定，影響本件被上訴人之優先受償權
    ，雖被上訴人非該案判決當事人，本不受該判決之拘束，惟
    因該不利之判決形式上仍然存在，將使其法律上地位處於不
    安狀態，被上訴人乃以乙○○及金鼎公司為被告提起本訴，
    則對乙○○及金鼎公司自有共同合一確定之必要（參酌民事
    訴訟法第507條之1及第54條之規定）。金鼎公司雖未上訴，
    惟原審共同被告即上訴人乙○○經原審判決後不服，已提起
    上訴，為免判決結果歧異，效力應及於金鼎公司，自應列金
    鼎公司為上訴人。又金鼎公司經本院合法通知，未於言詞辯
    論期日到場，核無民事訴訟法第386條各款所列之情形，爰
    依被上訴人之聲請由其一造辯論而為判決。
貳、實體部分：
一、被上訴人於原審起訴主張：系爭坐落雲林縣斗南鎮○○段60
    3地號土地上之附表所示建築改良物，為上訴人金鼎公司新
    建「斗南皇第」大樓之一部分，而該大樓工程之承造人為訴
    外人宏邦營造股份有限公司（下稱宏邦公司），並非上訴人
    乙○○。而宏邦公司及金鼎公司前曾向臺灣土地銀行融資貸
    款，將系爭建物設定抵押權予臺灣土地銀行之前，均曾出具
    「法定抵押權拋棄聲明書」。詎金鼎公司竟與乙○○通謀虛
    偽意思表示，於乙○○在另案之台灣彰化地方法院86年度重
    訴字第183號案件向金鼎公司請求給付工程款等事件，對訴
    訟標的為認諾行為，致使法院判決金鼎公司應給付上訴人乙
    ○○工程款新台幣（下同）14,554,378元及法定遲延利息，
    並因而再判決確認上訴人乙○○就上開工程債權對附表所示
    建築改良物有法定抵押權存在（原審88年度重訴字第101號
    ）確定。上訴人乙○○與金鼎公司企圖利用訴訟詐取法定抵
    押權，顯然影響被上訴人為第一順位抵押權人之優先受償權
    利。而該確定判決既對被上訴人並無既判力，被上訴人本不
    受該確定判決之拘束。事實上，上訴人乙○○就其施作之模
    板工程，均以宏邦公司名義簽立統一發票，亦經金鼎公司於
    前開給付工程款事件承認在案，顯見上訴人乙○○僅為宏邦
    公司之次承攬人而已。且依被上訴人查獲之資料顯示，上訴
    人乙○○模板工程款，已獲清償，對金鼎公司並無工程款債
    權存在，則其主張對於附表所示建物有法定抵押權，自屬無
    據。況法定抵押權應僅存在於承造廠商與不動產所有人之間
    ，板模工程僅附屬於承造廠商所承攬之工程，板模工程款應
    無法定抵押權適用，為此提起本件訴訟，求為判決：確認上
    訴人乙○○與金鼎公司就附表所示建築改良物之法定抵押權
    不存在（原審為被上訴人勝訴判決，金鼎公司未上訴，而上
    訴人乙○○不服，提起上訴，被上訴人答辯聲明上訴駁回。
    ）
二、上訴人則以：上訴人乙○○係向金鼎公司承攬該公司建造附
    表所示建物所屬「斗南皇第」之模板工程，並已依約施作完
    畢。宏邦公司之負責人許阿連已證述上訴人乙○○為「斗南
    皇第」大樓新建工程之模板工程之承攬人明確。且由金鼎公
    司之實際負責人戊○○○之陳述，亦足證上訴人乙○○為「
    斗南皇第」大樓新建工程之模板工程之承攬人。再由上訴人
    乙○○所提出之「板模合約書」、「工程訂購單」及「粘貼
    憑證用紙」亦足證明上訴人乙○○為「斗南皇第」大樓新建
    工程之模板工程之承攬人。至宏邦公司出具法定抵押權拋棄
    聲明書，無論真偽，均與上訴人乙○○無關。況法定抵押權
    為法律規定取得不動產之物權，其拋棄依民法第758條規定
    ，非經登記不生效力，是宏邦公司出具之法定抵押權拋棄聲
    明書，縱認為真，依法對上訴人乙○○不生效力。再金鼎公
    司確實尚積欠上訴人乙○○14,554,378元之模板工程款迄未
    清償，此經金鼎公司於另案認諾及判決確定，可知金鼎公司
    確有上開工程款未清償。此外，從金鼎公司用以給付上訴人
    模板工程款之支票，僅部分獲得兌現，亦足證金鼎公司確實
    尚積欠上訴人乙○○上開工程款等語，資為抗辯（原判決為
    上訴人敗訴之判決，上訴人不服，爰提起上訴，上訴聲明：
    (一)原判決廢棄。(二)上廢棄部分，被上訴人在第一審之訴駁回
    。）
三、按確認之訴，非原告有即受確認判決之法律上利益者，不得
    提起。所謂即受確認判決之法律上利益，係指法律關係之存
    否不明確，原告主觀上認其在法律上之地位，有不安之狀態
    存在，且此種不安之狀態，能以確認判決將之除去者而言；
    又法律關係之存否不明確，致原告在私法上之地位有受侵害
    之危險，而此危險得以對於被告之確認判決除去之者，即得
    依民事訴訟法第247條之規定，提起確認之訴（最高法院52
    年台上字第1240、1922號判例參照）。本件被上訴人主張附
    表所示建築改良物，為金鼎公司建造，承造人為宏邦公司，
    並於臺灣土地銀行彰化分行辦理建築融資及設定抵押權融資
    貸款，上訴人乙○○主張對金鼎公司有14,554,378元工程款
    債權及自86年9月26日起至清償日止，按年息5%計算之利息
    ，並就附表所示建築改良物有法定抵押權存在，已關係被上
    訴人對系爭建築改良物第一順位抵押權人之優先受償權利，
    該法定抵押權之存否，足以影響被上訴人優先受償之利益，
    就此法定抵押權所擔保之債權存否爭執，被上訴人主觀上之
    法律上地位，確有不安之狀態存在。被上訴人據以提起確認
    之訴，應認有即受確認判決之法律上利益，合先敘明。
四、兩造不爭執之事項（見本院更1審卷1第69、70頁）：
  (一)如附表所示之建物，為金鼎公司新建之「斗南皇第」大樓之
    一部分，該大樓工程承造人（模板工程除外）為宏邦營造股
    份有限公司（下稱宏邦公司）。
  (二)金鼎公司曾向臺灣土地銀行彰化分行辦理建築融資及設定抵
    押權貸款，於如原判決附表所示之建物設定抵押權前，該大
    樓工程承造人（模板工程除外）宏邦公司出具「法定抵押權
    拋棄聲明書」予臺灣土地銀行。
  (三)系爭「斗南皇第」大樓之模板工程，由上訴人乙○○施作完
    畢。
  (四)上訴人乙○○請領模板工程款所開立統一發票，買受人均載
    宏邦公司；而工程款則直接向金鼎公司領取。
  (五)上訴人乙○○曾對金鼎公司提起給付工程款14,554,378元本
    息及確認對如附表所示之建物有法定抵押權存在訴訟，分別
    經台灣彰化地方法院86年度重訴字第18號、台灣高等法院台
    中分院87年度重上字第44號、台灣雲林地方法院88年度重訴
    字第101號判決上訴人乙○○勝訴確定。
  (六)中國農民銀行彰化分行91年4月22日(91)農彰字第88號函及
    表、附件支票影本9紙（金鼎公司為發票人，91年3月8日91
    農彰字第54號函及附表、附件支票影本6紙與前函內容重複
    ，特此敘明）。可知金鼎公司所簽發交付上訴人之付款人為
    中國農民銀行之工程款支票中，僅其中9紙支票確實兌現，
    兌現金額為8,621,200元，其餘6紙確有交付上訴人。
  (七)有第七商業銀行91年4月17日七彰美字第3908號函及附件支
    票影本5紙（第三人黃鳳如為發票人）、第七商業銀行傳真
    函覆之附表、及保證責任彰化縣第六信用合作社92年8月22
    日彰六信代字第1269號函（合計有3,912,820元金額兌現，
    一百萬元未兌現，詳如附表一之3）。
  (八)有台灣土地銀行彰化分行91年2月15日彰催字第9100124號函
    及附件支票影本2紙（金鼎公司為發票人），與91年2月19日
    彰催字第9100136號函及附件支票影本1紙（第三人富鈞開發
    建設有限公司為發票人）。可知金鼎公司所交付上訴人乙○
    ○以台灣土地銀行為付款人之3紙支票均獲兌現，兌現金額
    為253萬元。
  (九)有彰化市第一信用合作社91年2月15日彰一信合字第103號函
    及附件支票影本2紙（第三人葉營煌為發票人），可知金鼎
    公司所交付上訴人乙○○以第三人葉營煌為發票人、彰化市
    第一信用合作社為付款人之2紙支票均獲兌現，兌現金額為
    1,603,600元。
  (十)金鼎公司於84年9月26日匯款30萬元工程款由乙○○、王有
    財收執。
五、本件主要爭點厥在金鼎公司是否尚欠上訴人乙○○系爭模板
    工程債款而有法定抵押權之存在？經查：
  (一)按當事人主張有利於己之事實者，就其事實有舉證之責任，
    民事訴訟法第277條前段定有明文。又確認法律關係不存在
    之訴，如被告主張其法律關係存在時，應由被告負舉證責任
    ；而主張常態事實者，就其事實無庸舉證，主張變態事實者
    ，應就變態事實負舉證義務，此為舉證責任分擔原則。又原
    告於起訴原因已有相當之證明，而被告於抗辯事實並無確實
    證明方法，僅以空言爭執者，當然認定其抗辯事實之非真正
    ，而應為被告不利益之裁判；原告對於自己主張之事實已盡
    證明之責後，被告對其主張，如抗辯其不實並提出反對之主
    張者，則被告對其反對之主張，亦應負證明之責，此為舉證
    責任分擔之原則（最高法院18年上字第1679號、18年上字28
    55號、42年台上字第170號判例參照）；又確認法律關係不
    存在之訴，如被告主張其法律關係存在時，應由被告負舉證
    責任（最高法院42年台上字第170號判例參照）。再所謂支
    票，係指發票人簽發一定之金額，委託金融業者於見票時，
    無條件支付與受款人或執票人之票據，是以支票之交付作為
    支付工具以代現金之給付，係屬常態之事實（最高法院86年
    度台上字第891號判決參照）。另支票執票人為付款之提示
    而被拒絕時，應請求付款人作成拒絕證書；而退票理由單已
    記載拒絕之文義與年月日，並由簽發該理由單之銀行經手人
    等蓋章粘連於支票之上，此項證明拒絕付款之方式，已為我
    國銀行所慣用，應認有拒絕證書之效力，足以證明執票人已
    行使或保全票據上之權利而無須另行舉證（最高法院43年度
    台上字第676號、52年度台上字第1195號判決參照）。是執
    票人只須提出退票理由單，即足以證明有支票不獲兌現之情
    形。
  (二)查被上訴人主張上訴人乙○○模板工程債款已付清之事實，
    業據其提出經乙○○署名簽收之前揭粘貼憑證用紙12紙等為
    證，且經證人提供土地參與合建之地主賴秋約於原審證稱：
    「該土地共有，不容易分割，金鼎公司就找共有人合建，經
    過鑑定公司評工程進度及付款，由金鼎公司負責建造，宏邦
    公司負責承造，模板工程據我知道是乙○○承包，我們地主
    監督的是建築融資，會瞭解工程款的付款程度，當時是金鼎
    公司在付款，我們共有人會注意提供土地辦理建築融資之付
    款進度，金鼎公司都會拿憑證給我們看，而且付款時經地主
    蓋章，才可以請領建築融資，因為建築融資是分段申請，也
    就是按工程進度辦理撥款，因為金鼎公司給我們看的資料，
    都有按進度付款……乙○○模板工程款我只知道有付款，乙
    ○○有簽收，實際情況我不是很清楚……金鼎公司會計有向
    我說模板工程款都已付清。」等語（見原審卷1第306頁）；
    另經證人即金鼎公司之會計甲○○於原審證稱：「模板是蓋
    房屋的初期工程，83年我在彰化的華建公司工作，是跟金鼎
    公司同一老闆，是戊○○○，初期的模板工程我不知道，但
    是85年10、11月左右到斗南辦公室接收帳目，我有請每一位
    包商來核對帳目，對帳符合的時侯，有請他們簽收，因為之
    後的帳由我處理，所以要先確認，乙○○也有過來核帳，乙
    ○○是85年12月13日與我對帳，對帳的時候帳面上的款項都
    已付清，我就以尾款雜項差額與乙○○核對，還要3百多萬
    元給乙○○，因為乙○○有2間房屋總屋款1,550萬元，請領
    工程款時會扣一些期款，已經預扣了420萬元，因此我算的
    結果，乙○○還要給公司1,130萬元，公司才可以把該2間房
    屋過戶給乙○○，因為乙○○帳上有328萬4,378元未付，扣
    除後，乙○○還要給公司801萬5,622元，我與乙○○當場算
    到這個數目，當時要乙○○簽名確認，乙○○就不簽章確認
    ，沒有告訴我原因，乙○○走了之後，我去翻出乙○○請款
    帳目，我看到請款細目上的請款單，乙○○都有簽收，從請
    款單上看出，乙○○有聲請款項，公司也有支付的程序，…
    …與乙○○對帳時有看到粘貼憑證用紙上簽收單，我們都用
    這個聲請款項，聲請到款項之後，要廠商簽收……一般銀行
    將建築融資撥給金鼎公司，由戊○○○統籌資金運用，如有
    支付工程款，我會找本人來對帳，核對無誤再支付，我們在
    對帳單上註明給付的是支票或現金，……查帳初期數字，帳
    目與契約相符，而且工程進度與付款進度有13期都相符……
    我看帳目簽字是符合，但付款之前我不負責這裡的業務，在
    資產負債表，乙○○的部分不是負債（即不欠乙○○債務）
    。」等語明確（原審2卷第31、32、34頁）。從證人賴秋約
    上揭證詞以觀，金鼎公司確實有交付資料，並按工程進度付
    款，且模板工程款部分，上訴人乙○○有聲請，金鼎公司亦
    有付款，並經乙○○簽收；當時金鼎公司會計甲○○並稱模
    板工程款，都已付清，復從證人甲○○之證詞觀之，甲○○
    負責金鼎公司會計業務，其提出乙○○請款帳目，而請款細
    目上的請款單，乙○○均已簽收，從請款單上所載，可知乙
    ○○有聲請款項及金鼎公司也有支付工程款之程序；另由資
    產負債表看出乙○○部分，並非負債，即表示金鼎公司不欠
    乙○○債務；再參以證人甲○○為金鼎公司之會計，負責金
    鼎公司與各廠商款項請領及核對等帳務，對於是否積欠各廠
    商債務，因其綜理所有帳務並保管帳冊甚為明確客觀。因此
    ，就金鼎公司應收或應付帳款理應清楚，而金鼎公司興建之
    「斗南皇第」工程，表示沒有帳務上問題，而乙○○在帳目
    與付款簽收吻合，其帳務並無不符情事。在此情形，苟金鼎
    公司確實仍積欠乙○○債務者，衡情乙○○理應提出憑證並
    加速會算，使會計甲○○辦理更正，並給付工程款，或通知
    停止施工，尋求解決債務，方屬合理。惟上訴人乙○○竟規
    避會算，又不能提出有利證據證明工程款未付之事，所辯自
    難採信。至證人甲○○雖同時證稱事後上訴人乙○○表示金
    鼎公司欠其1千餘萬元，惟其詢問戊○○○結果，戊○○○
    卻說不出所以然等語（見原審卷2第32、34頁），惟此係證
    人聽聞上訴人之陳述所為之轉述，是尚難僅憑上訴人乙○○
    之前曾向甲○○表示金鼎公司欠其1千多萬元暨戊○○○之
    供詞云云，即遽認金鼎公司確有積欠乙○○1千餘萬元系爭
    工程款。
  (三)再由兩造所不爭執之粘貼憑證所載工程進度，上訴人乙○○
    領款之過程及方法即自系爭工程之水箱蓋、地下2樓、地下1
    樓之模板完成，即自83年8月16日起，迄至屋頂突出物、樓
    頂樓梯厝及水箱模板完成，即至84年9月26日止，均按施工
    進度向金鼎公司請領工程款等情屬實（有詳如附表一之1至
    7簽收日期）。再依該「粘貼憑證用紙」所載金額，上訴人
    獲償之工程款總計有37筆，其明細詳如附表一（金額為3,18
    0萬4,632元），再就前述附表一所示之37筆款項分類整理，
    以探究上訴人乙○○獲償之方式，佐以原審所函調之資料即
    下列銀行之回函及各該函所附之支票，可得知其中：
  1.有17筆係受領發票人為金鼎公司、付款銀行為農民銀行彰化
    分行之支票，票款計1,515萬4,400元，有中國農民銀行彰化
    分行91年3月8日91農彰字第54號函、同銀行91年3月8日91農
    彰字第54號函（見原審卷1第275~282頁、原審卷2第58~64頁
    ）；其中原審時已兌現之款項為862萬1,200元（如附表打勾
    之金額總和，即50萬元＋101萬元＋80萬元＋80萬元＋80萬
    元＋1,905,600元＋652,800元＋1,152,800元＋100萬元＝8,
    621,200元）；又附表一之1所示，上訴人在83年8月16日所
    簽收、票面金額各為68萬1千7百元之農民銀行彰化分行之支
    票2張，在原審審理中農民銀行雖函覆法院稱查無該2張支票
    提示之紀錄，但經查金鼎公司另於同年開立臺灣土地銀行彰
    化分行、到期日分別為83年8月31日、83年9月27日之同額支
    票交付上訴人乙○○，且係由上訴人乙○○存入其所經營之
    名茂營造股份有限公司第0000-00000號帳戶內提示（合計1,
    363,400元，見本院上訴卷2第95~97頁）。則此部分應足以
    顯示確係換票之結果，否則上訴人乙○○無其他工程，如何
    取得此部分金鼎公司為發票人之款項？又如何可以獲得四張
    同額之支票？另，尚有金鼎公司亦曾簽發以臺灣土地銀行彰
    化分行為付款人、面額各為98萬元、98萬8千5百元、70萬元
    及22萬5千元之支票4紙給上訴人乙○○，合計2,893,500元
    ，則上開6張支票合計425萬6千9百元，由上訴人乙○○在自
    己或其所經營之名茂營造股份有限公司之帳戶內背書兌領完
    畢等情，業據其提出各該支票影本在卷可按（本院上訴卷2
    第95~101頁），自屬真實。則未兌現之金額，應再扣除425
    萬6千9百元，而為2,276,300元（681,700元＋681,700元＋
    60萬元＋100萬元＋80萬元＋130萬元＋969,800元＋500,000
    元－425萬6千9百元＝2,276,300元）。再細繹附表1之1之各
    筆票款，可知其於日期在後所簽收之支票（雖偶有退票情形
    ，嗣即經註銷退票）均已獲得上開之解決，甚至迄84年9月
    28日，其猶有受領金鼎建設公司之匯款30萬元，顯見金鼎建
    設公司之財務狀況尚為正常，並無確切無力兌現支票之情形
    ，否則金鼎公司豈能繼續施工完畢？
  2.有2筆係由上訴人乙○○之會計吳淑如代其受領，發票人為
    葉營煌（即金鼎公司負責人之子）、付款銀行為彰化市第一
    信用合作社之支票，票款計160萬3,600元，全部兌領，詳如
    附表一之2，彰化市第一信用合作社91年2月15日彰一信合字
    第103號函（見原審卷1第263~265頁）。
  3.有7筆係受領發票人為黃鳳如（即戊○○○之媳）、付款銀
    行為彰化市第二信用合作社之支票，但兩造所不爭之簽收明
    細表此部分之票款金額，為486萬820元，但實際票面金額為
    491萬2,820元，已兌領之金額為391萬2,820元，未兌現之金
    額為100萬元（2張50萬元），詳如如附表一之3，此有第七
    商業銀行（改制前為彰化市第二信用合作社）91年4月17日
    彰美字第3908號函（見原審卷2第22~25頁、第102、103頁名
    茂營造股份有限公司於彰化市第六信用合作社之活期存款存
    摺、本院上訴卷2第11頁）可據。與上開附表一之1計算結果
    ，有未兌現金額2,276,300元合計為3,276,300元（2,276,30
    0元＋1,000,000元＝3,276,300元）。與證人即會計甲○○
    之所證金鼎公司積欠上訴人之工程款帳目金額大致相近可據
    （見本院更審卷2第91頁，詳如後述）。
  4.有3筆付款銀行均為台灣土地銀行彰化分行之支票，其中1筆
    發票人為富鈞開發建設有限公司（金鼎公司之關係企業）、
    另2筆發票人為金鼎公司之支票，計253萬元，全部兌領完畢
    ，詳如附表一之4（見本院卷1第21頁），此有台灣土地銀行
    91年2月15日彰催字第9100124號函及同銀行同年月19日彰催
    字第9100136號函（見原審卷1第243~248頁）可據。
  5.有1筆係於84年9月28日，受領自彰化銀行斗南分行帳戶之匯
    款30萬元，如附表一之5（兩造不爭執）。
  6.有5筆於「粘貼憑證用紙」中上訴人乙○○有簽領之紀錄，
    但未載受領之支票號碼或付款銀行，而僅有5筆金額，共570
    萬3,012元，上訴人乙○○既已簽收該金額，應認該金額之
    工程款已收取完畢（上訴人亦自承有部分款項係以現金受償
    ；見原審1卷第113頁），詳如附表一之6（參本院卷1第21頁
    ）。就其中84年8月4日簽收100萬元部分，即證人戊○○○
    亦於本院更審時到庭證稱：有預付100萬元等情（見本院更
    審卷1第195頁）。證人甲○○亦於本院更審時到庭證稱：「
    （原審卷1第52頁先預付100萬元實際上有給他們？）有的，
    他們有簽那張，就會記入會計帳，是他們有收到這筆錢，這
    是他們兩人一起來收這100萬元。」等語（見本院更審卷1第
    93頁）。
  7.有2筆係上訴人乙○○受領票號第00000000號、第00000000
    號之支票兩張，無任何付款銀行之紀錄以供查證，合計為21
    5萬2,800元；其明細詳如附表1之7（「粘貼憑證用紙」中未
    載明付款銀行，見原審卷1第42、50頁），上訴人乙○○既
    已簽名於憑證之上，自持有上開支票。而上訴人於本院上訴
    審時曾舉出發票人均非金鼎公司之支票，指係換票所得（詳
    如後述），且其中2紙支票，面額各為128萬8,800元、110萬
    元（合計為238萬8,800元），其上均已有「交換付訖」之銀
    行戳記（見本院上訴卷1第104頁正面、105頁反面），則此
    部分上訴人乙○○既已取得款項，則有可能係以上開未提示
    且金額相近之2紙支票（面額2,152,800元）換取合計2,388,
    800元之2紙支票，即應找回金鼎公司款項236,000元（2,388
    ,800 元－2,152,800元＝236,000元）。是應再由上開未兌
    現金額內扣除，即得為3,040,300元（3,276,300元－236,00
    0元＝3,040,300元），屬金鼎公司積欠上訴人乙○○之款項
    。
  8.查上訴人乙○○亦不爭執其與金鼎公司間除系爭模板工程外
    ，並無其他工程，就此上訴人雖曾辯稱其中票號BOB0000000
    （70萬元）、BOB0000000號（225,000元）等2張支票，係金
    鼎公司為給付上訴人承作「華山寶座」大樓板模工程款債務
    所開立，並非用以清償「斗南皇第」系爭建物之工程款云云
    （見本院上訴卷2第199頁背面、116、117頁），並提出轉帳
    傳票2紙為證；惟查「華山寶座」大樓之起造人為華建建設
    有限公司，並非金鼎公司，該2公司之股東亦完全不相同，
    「華山寶座」大樓之板模工程縱為上訴人乙○○所承作，金
    鼎公司亦絕無為其他公司所有之建築方案給付工程款之理，
    此有「華山寶座」大樓建造執照、華建建設有限公司變更登
    記事項卡可證（見本院上訴卷2第147~150頁），再上訴人所
    提之轉帳傳票2紙，又為上訴人及其會計吳淑如所自行製作
    ，難認其內容所載為真，是上訴人乙○○抗辯上開2紙支票
    係「華山寶座」大樓板模工程款，尚難遽採。
  9.又上訴人乙○○抗辯有多張未能兌現，金鼎公司曾取回部分
    未能兌現之支票，換開其他之票據予上訴人乙○○，足證系
    爭工程款未全部清償，並提出支票4張、本票2張為憑（見本
    院上訴卷1第104~107頁）云云。惟查：上訴人乙○○並未舉
    證證明此部分未提示之支票係如何換票取得，即因前之何張
    能兌現，而改換何張支票、本票，以供查證，實難僅以該4
    張支票及2張本票即遽認係工程款支票換票而得。況金鼎公
    司非無可能以客票換票抵充債務，亦無違一般交易情形，且
    核該4張支票之發票人雖均非金鼎公司，但其中面額為128萬
    8,800元、110萬元之2張支票，其上均已有「交換付訖」之
    銀行戳記（見本院上訴卷1第104頁正面、105頁反面），足
    見該支票即使是換票所得，亦已經兌現，已如上述依法扣減
    上訴人之工程款。至上訴人乙○○所提出前開其餘2張本票
    ，其中95萬2千元之本票，發票人為戊○○○，而非金鼎公
    司，上訴人乙○○又於其上載92萬元退票換，但核兩造所不
    爭執之工程款支票（如附表一所示），並無1筆92萬元之工
    程款，自難認該本票係由工程款支票換票取得。至另紙707
    萬元之本票，發票人雖為金鼎公司、戊○○○，但其發票日
    為86年6月13日，到期日同年月30日，而兩造所不爭執之工
    程款支票，係簽收日係83年8月至84年8月，則上訴人究係以
    何支票改換前開商業本票，實難僅憑該商業本票即認有換票
    未獲清償之事實。
  10.又上訴人乙○○曾向金鼎公司買受二間房屋，總價款1,550
    萬元等情（見本院上訴卷2第198頁背面上訴人之辯論意旨狀
    ），並有證人即會計甲○○於原審及本院更審時之證詞可據
    （見原審卷2第31、32頁及本院更審卷2第86、87頁）。上訴
    人於原審亦直陳於房子預售時即購買，有約定承攬板模工程
    換得二間房屋，且板模工程不足該二間房屋價值等情（見原
    審卷2第40頁）。並有證人林瑞煌於原審之指訴購買房屋（
    一間店面、一間公寓）之正式合約是乙○○簽的等語可憑（
    見原審卷2第37頁）。證人即會計甲○○亦於原審及本院之
    證詞稱：．．上訴人乙○○請領工程款時，會扣一些期款，
    已經扣了420萬元，因此上訴人乙○○還要給公司1,130萬元
    ，因為乙○○帳上有3,284,378元未付，所以乙○○還要給
    公司8,015,622元，乙○○的部分不是負債等情，核與上開
    本院所計算結果所欠之工程項約為3,040,300元之金額相去
    不遠，則就金鼎公司並無積欠上訴人乙○○之部分等情，衡
    情應屬實在。又證人戊○○○雖於本院更審時到庭作證陳稱
    ：開私人的票給上訴人當時的意思，是要付工程款，是個人
    要去籌錢讓票兌現，後來沒辦法兌現才談到房屋買賣云云（
    見本院卷1第197頁），就上訴人乙○○如何向金鼎公司買受
    房屋部分略有不符，然就上訴人乙○○應給付屋款部分之證
    述並無不合。則上訴人乙○○主張金鼎公司尚積欠上訴人工
    程款1,455萬4,378元云云，即有未合。
  11.又上訴人乙○○於施工當時既購買二間房屋，嗣經會計甲○
    ○通知交屋，仍拒不辦理，當時房屋尚未查封等情，亦經證
    人甲○○於本院更審時證述明確（見本院更審卷2第86至89
    頁）。核與證人戊○○○於本院更審時所陳「（為何當初沒
    有過戶房子給上訴人？）當初股東（羅偉龍）和上訴人的哥
    哥林瑞煌溝通不良，沒有辦過戶，後來再過2、3星期就被土
    地銀行扣押查封，就沒辦法過戶」等情相符可據（見本院卷
    1第197頁）。又查證人甲○○證稱：上訴人乙○○因購買兩
    間房子，當時（至87年年中）雙方並無解約，要房子但不負
    擔801萬（餘）元之債務，所以就沒有過戶等情（見本院更
    審卷2第86、89~93頁）。上訴人乙○○雖抗辯金鼎公司無法
    將該二間房屋移轉予上訴人，上訴人乙○○有解除契約，並
    有原審被證九之89年9月19日之雲林縣稅捐稽徵處退稅支票
    可憑云云（見本院上訴卷2第198、199頁訴狀）。查上開退
    稅函文僅表示稅捐稽徵處同意上訴人之申請撤銷房屋移轉契
    稅申報，並不足以證明係買賣雙方解除契約之關係。此外，
    上訴人乙○○並無舉證伊有對金鼎公司已解除買賣房屋契約
    之通知或證明。而上訴人乙○○受領遲延致二間房間遭查封
    不能過戶之情，亦顯有可歸責上訴人乙○○自己之事由。此
    係上訴人是否可以向金鼎公司請求返還價金或損害賠償之問
    題，係屬另一普通債權之問題。難僅憑上訴人上開所提稅捐
    稽徵處同意過撤銷房屋移轉契稅申報之函文，即為其有利之
    認定。
六、綜上所述，上訴人乙○○縱為金鼎公司「斗南皇第」大樓模
    板工程之承攬人，惟上訴人不能舉證證明其對金鼎公司尚有
    工程債權存在，則其對於附表所示建築改良物，自難認有法
    定抵押權存在。從而，被上訴人起訴請求確認上訴人乙○○
    對金鼎富公司就附表所示建築改良物之法定抵押權不存在，
    即無不合，為有理由。原審據此而為上訴人乙○○敗訴之判
    決，並無違誤。上訴意旨任意指摘原判決不當，並求為廢棄
    改判，非有理由，應予駁回。
七、本件事証已明確，兩造其餘攻擊、防禦方法及舉証，因與本
    判決判斷結果，不生影響，爰不逐一論述，併此敘明。
據上論結，本件上訴為無理由，依民事訴訟法第449條第1項、第
78條、第85條第3項、第385條第1項前段、第463條判決如主文。
中    華    民    國    97    年    1     月    15    日
                  民事第三庭  審判長法  官  陳光秀
                                    法  官  李文賢
                                    法  官  莊俊華
上為正本係照原本作成。
如對本判決上訴，須於判決送達後20日內向本院提出上訴狀，未
表明上訴理由者，應於上訴後20日內，向本院提出理由書（須附
繕本）。依法應委任律師為訴訟代理人，始得上訴。
中    華    民    國    97    年    1     月    17    日
                                     書記官  吳銘添
【附記】
民事訴訟法第466條之1：
(1)對於第二審判決上訴，上訴人應委任律師為訴訟代理人。但上
  訴人或其法定代理人具有律師資格者，不在此限。
(2)上訴人之配偶、三親等內之血親、二親等內之姻親，或上訴人
  為法人、中央或地方機關時，其所屬專任人員具有律師資格並
  經法院認為適當者，亦得為第三審訴訟代理人。
民事訴訟法第466條之2：
  上訴人無資力委任訴訟代理人者，得依訴訟救助之規定，聲請第
  三審法院為之選任律師為其訴訟代理人。
附表
┌─┬─┬────┬──────┬────┬───────────────────────┬───┬──────┬───────────┐
│  │  │        │            │建築式樣│建物面積    （平方公尺）                      │      │            │                      │
│編│建│        │            │        ├─┬─┬─┬─┬─┬─┬─┬─────────┤權  利│            │                      │
│  │  │        │            │主要建築│地│地│二│三│八│十│合│附  屬  建  物  主│      │所 有 權 人 │                      │
│  │  │基地坐落│  建物門牌  │        │  │下│  │  │  │  │  │                  │      │（建築改良物│    備          考    │
│  │  │        │            │材 料 及│下│  │  │  │  │  │  │要  建  築  材  料│      │）          │                      │
│號│號│        │            │        │  │二│  │  │  │  │  │                  │範  圍│            │                      │
│  │  │        │            │房屋層數│層│層│層│層│層│層│計│及  用  途        │      │            │                      │
├─┼─┼────┼──────┼────┼─┼─┼─┼─┼─┼─┼─┼─────────┼───┼──────┼───────────┤
│一│５│雲林縣斗│雲林縣斗南鎮│住家用鋼│  │  │１│  │  │  │１│陽台14.82         │全部  │金鼎建設開  │共同使用部分興國段1149│
│  │２│南鎮興國│五福二街二五│筋混凝土│  │  │３│  │  │  │３│                  │      │發有限公司  │建號權利範圍59/10000  │
│  │０│段六○三│之三號二樓  │造十一層│  │  │．│  │  │  │．│                  │      │            │                      │
│  │１│地號    │            │        │  │  │７│  │  │  │７│                  │      │            │                      │
│  │  │        │            │        │  │  │８│  │  │  │８│                  │      │            │                      │
├─┼─┼────┼──────┼────┼─┼─┼─┼─┼─┼─┼─┼─────────┼───┼──────┼───────────┤
│二│８│雲林縣斗│雲林縣斗南鎮│住家用鋼│  │  │  │６│  │  │６│平台14.41 露台6.39│全部  │同右        │共同使用部分興國段1149│
│  │２│南鎮興國│五福二街二十│筋混凝土│  │  │  │９│  │  │９│                  │      │            │建號權利範圍59/10000  │
│  │０│段六○三│五號三樓    │造十一層│  │  │  │．│  │  │．│                  │      │            │                      │
│  │１│地號    │            │        │  │  │  │２│  │  │２│                  │      │            │                      │
│  │  │        │            │        │  │  │  │７│  │  │７│                  │      │            │                      │
├─┼─┼────┼──────┼────┼─┼─┼─┼─┼─┼─┼─┼─────────┼───┼──────┼───────────┤
│三│１│雲林縣斗│雲林縣斗南鎮│住家用鋼│  │  │  │  │７│  │７│陽台17.41         │全部  │同右        │共同使用部分興國段1148│
│  │９│南鎮興國│五福二街二五│筋混凝土│  │  │  │  │６│  │６│                  │      │            │建號權利範圍60/10000、│
│  │０│段六○三│之一號八樓  │造十一層│  │  │  │  │．│  │．│                  │      │            │興國段1149建號57/10000│
│  │１│地號    │            │        │  │  │  │  │３│  │３│                  │      │            │                      │
│  │  │        │            │        │  │  │  │  │７│  │７│                  │      │            │                      │
├─┼─┼────┼──────┼────┼─┼─┼─┼─┼─┼─┼─┼─────────┼───┼──────┼───────────┤
│四│０│雲林縣斗│雲林縣斗南鎮│住家用鋼│  │  │  │  │９│  │９│陽台7.04通道1.69  │全部  │同右        │共同使用部分興國段1148│
│  │０│南鎮興國│五福二街二五│筋混凝土│  │  │  │  │６│  │６│                  │      │            │建號權利範圍60/10000、│
│  │１│段六○三│號八樓之九  │造十一層│  │  │  │  │．│  │．│                  │      │            │興國段1149建號60/10000│
│  │１│地號    │            │        │  │  │  │  │１│  │１│                  │      │            │                      │
│  │  │        │            │        │  │  │  │  │７│  │７│                  │      │            │                      │
├─┼─┼────┼──────┼────┼─┼─┼─┼─┼─┼─┼─┼─────────┼───┼──────┼───────────┤
│五│２│雲林縣斗│雲林縣斗南鎮│住家用鋼│  │  │  │  │  │８│８│陽台8.84通道1.52  │全部  │同右        │共同使用部分興國段1149│
│  │３│南鎮興國│五福二街二五│筋混凝土│  │  │  │  │  │８│８│                  │      │            │建號權利範圍43/10000  │
│  │１│段六○三│之三號十樓  │造十一層│  │  │  │  │  │．│．│                  │      │            │                      │
│  │１│地號    │            │        │  │  │  │  │  │３│３│                  │      │            │                      │
│  │  │        │            │        │  │  │  │  │  │６│６│                  │      │            │                      │
├─┼─┼────┼──────┼────┼─┼─┼─┼─┼─┼─┼─┼─────────┼───┼──────┼───────────┤
│六│４│雲林縣斗│雲林縣斗南鎮│住家用鋼│  │  │  │  │７│  │７│陽台17.41         │全部  │同右        │共同使用部分興國段1148│
│  │３│南鎮興國│五福二街二五│筋混凝土│  │  │  │  │６│  │６│                  │      │            │建號權利範圍60/10000、│
│  │１│段六○三│之一號十一樓│造十一層│  │  │  │  │．│  │．│                  │      │            │興國段1149建號57/10000│
│  │１│地號    │            │        │  │  │  │  │３│  │３│                  │      │            │                      │
│  │  │        │            │        │  │  │  │  │７│  │７│                  │      │            │                      │
├─┼─┼────┼──────┼────┼─┼─┼─┼─┼─┼─┼─┼─────────┼───┼──────┼───────────┤
│七│８│雲林縣斗│雲林縣斗南鎮│住家用鋼│  │  │  │  │３│  │３│陽台4.84          │全部  │同右        │共同使用部分興國段1149│
│  │３│南鎮興國│五福二街二五│筋混凝土│  │  │  │  │３│  │３│                  │      │            │建號權利範圍63/10000  │
│  │１│段六○三│號十一樓之四│造十一層│  │  │  │  │．│  │．│                  │      │            │                      │
│  │１│地號    │            │        │  │  │  │  │７│  │７│                  │      │            │                      │
│  │  │        │            │        │  │  │  │  │６│  │６│                  │      │            │                      │
├─┼─┼────┼──────┼────┼─┼─┼─┼─┼─┼─┼─┼─────────┼───┼──────┼───────────┤
│八│６│雲林縣斗│雲林縣斗南鎮│住家用鋼│  │  │  │  │８│  │８│陽台8.84通道1.52  │全部  │同右        │共同使用部分興國段1149│
│  │４│南鎮興國│五福二街二五│筋混凝土│  │  │  │  │８│  │８│                  │      │            │建號權利範圍43/10000  │
│  │１│段六○三│之三號十一樓│造十一層│  │  │  │  │．│  │．│                  │      │            │                      │
│  │１│地號    │            │        │  │  │  │  │３│  │３│                  │      │            │                      │
│  │  │        │            │        │  │  │  │  │６│  │６│                  │      │            │                      │
├─┼─┼────┼──────┼────┼─┼─┼─┼─┼─┼─┼─┼─────────┼───┼──────┼───────────┤
│九│９│雲林縣斗│雲林縣斗南鎮│住家用鋼│  │  │  │２│  │  │２│陽台5.39平台5.40露│全部  │同右        │共同使用部分興國段1148│
│  │３│南鎮興國│五福二街二五│筋混凝土│  │  │  │６│  │  │６│台17.86 通道5.63合│      │            │建號權利範圍119/10000 │
│  │０│段六○三│號四樓之八  │造十一層│  │  │  │．│  │  │．│計34.28           │      │            │、興國段1149建號81/100│
│  │１│地號    │            │        │  │  │  │８│  │  │８│                  │      │            │00                    │
│  │  │        │            │        │  │  │  │９│  │  │９│                  │      │            │                      │
├─┼─┼────┼──────┼────┼─┼─┼─┼─┼─┼─┼─┼─────────┼───┼──────┼───────────┤
│十│２│雲林縣斗│雲林縣斗南鎮│住商用鋼│６│４│７│  │  │５│２│陽台7.41平台2.03  │全部  │同右        │共同使用部分興國段1149│
│  │１│南鎮興國│五福二街三一│筋混凝土│７│５│４│  │  │１│９│                  │      │            │建號權利範圍69/10000。│
│  │０│段六○三│號          │造十一層│．│．│．│  │  │．│．│                  │      │            │                      │
│  │１│地號    │            │        │２│３│５│  │  │２│３│                  │      │            │                      │
│  │  │        │            │        │４│５│５│  │  │１│６│                  │      │            │                      │
│  │  │        │            │        │  │  │  │  │  │  │１│                  │      │            │                      │
├─┼─┼────┼──────┼────┼─┼─┼─┼─┼─┼─┼─┼─────────┼───┼──────┼───────────┤
│十│７│雲林縣斗│雲林縣斗南鎮│住家用鋼│０│５│  │  │  │  │５│                  │全部  │同右        │共同使用部分：建號1149│
│一│４│南鎮○○○○○路１３號│筋混凝土│０│８│  │  │  │  │８│                  │      │            │持分萬分之1071        │
│  │１│段六○三│地下室一、二│１１層  │．│．│  │  │  │  │．│                  │      │            │                      │
│  │１│地號    │樓          │        │５│８│  │  │  │  │３│                  │      │            │                      │
│  │  │        │            │        │８│５│  │  │  │  │４│                  │      │            │                      │
│  │  │        │            │        │２│１│  │  │  │  │４│                  │      │            │                      │
└─┴─┴────┴──────┴────┴─┴─┴─┴─┴─┴─┴─┴─────────┴───┴──────┴───────────┘


司法院資訊處製作；財團法人民間司法改革基金會備份。
